# Pipes

## Introducción

Un pipe es una herramienta poderosa para expresar claramente una secuencia de
múltiples operaciones. Hasta aquí, has venido usándolos sin saber cómo
funcionan, o cuáles son las alternativas. Ahora, en este capítulo, es tiempo de
explorar los Pipes en más detalle. Aprenderás las alternativas a los Pipes,
cuando no deberías usarlos y algunas herramientas útiles relacionadas.

### Prerequisitos

Un pipe, `%>%`, viene del paquete __magrittr__ de Stefan Milton Bache. Los
paquetes en el tidyverse cargan %>% automáticamente, así que no cargaras
magrittr explícitamente. Aquí, sin embargo, nos enfocamos en la tubería, y no
estamos cargando otros paquetes, por lo que nosotros lo cargaremos
explícitamente.

```{r setup, message = FALSE}
library(magrittr)
library(datos)
```

## Alternativas a los pipes

El objetivo de un pipe es ayudarte a escribir código en una manera que sea más
fácil de leer y entender. Para ver por qué un pipe es tan útil, vamos a explorar
diferentes formas de escribir el mismo código. Usemos el código para contar una
historia acerca de un pequeño conejito llamado Foo Foo:

> Pequeño conejito Foo Foo
> Fue saltando por el bosque
> Recogiendo ratones del campo
> Y golpeándolos en la cabeza

Este es un poema popular para niños que se acompaña mediante gesticulación con
las manos.

Empezaremos por definir un objeto que representa un pequeño conejito Foo Foo:

```{r, eval = FALSE}
foo_foo <- pequeño_conejito()
```

Y usaremos una función para cada verbo: `saltar()`, `recoger()`, y `golpear()`.
Usando este objeto y estos verbos, existen (al menos) cuatro maneras en las que
podemos volver a contar la historia en código:

1.	Guardar cada paso intermedio como un nuevo objeto.
2.	Sobreescribir el objeto original muchas veces.
3.	Componer las funciones.
4.	Usar un pipe.

Desarrollaremos cada uno de estos enfoques, mostrándote el código y hablando de
las ventajas y desventajas.

### Pasos intermedios

El enfoque más sencillo es guardar cada paso como un nuevo objeto:

```{r, eval = FALSE}
foo_foo_1 <- saltar(foo_foo, a_traves_del = bosque)
foo_foo_2 <- recoger(foo_foo_1, que = ratones_del_campo)
foo_foo_3 <- golpear(foo_foo_2, en_la = cabeza)
```

La máxima desventaja de esta manera es la obligación de nombrar cada paso
intermedio. Si hay nombres naturales, es una buena idea, y deberías hacerlo.
Pero muchas veces, como en este ejemplo, no hay nombres naturales, y agregas
sufijos numéricos para hacer los nombres únicos. Esto conduce a dos problemas:

1. El código está abarrotado con nombres poco importantes.

2. Hay que incrementar cuidadosamente el sufijo en cada línea.

Cada vez que escribo código como este, invariablemente uso el número incorrecto
en una línea y luego pierdo 10 minutos rascándome la cabeza tratándome de dar
cuenta que hay de malo con mi código. Probablemente te preocupe que esta forma
cree muchas copias de tus datos y ocupe demasiada memoria. Sorprendentemente,
este no es el caso. Primero, ten en cuenta que preocuparse proactivamente de la
memoria no es una manera útil de invertir tu tiempo: preocupate acerca de ello
cuando se convierta en un problema (ej. cuando te quedes sin memoria), no antes.
En segundo lugar, R no es estúpido, compartirá las columnas a lo largo de los
dataframes, cuando sea posible. Veamos a un pipe de manipulación de datos cuando
agregamos una nueva columna al `ggplot2::diamantes`:

```{r}
diamantes2 <- diamantes %>%
 dplyr::mutate(precio_por_quilate = precio / quilate)

pryr::object_size(diamantes)
pryr::object_size(diamantes2)
pryr::object_size(diamantes, diamantes2)
```

`pryr::object_size()` devuelve la cantidad de memoria ocupada por todos sus
argumentos. Este resultado puede parecer contraintuitivo al principio:

* `diamantes` ocupa 3.46 MB,
* `diamantes2` ocupa 3.89 MB,
* `diamantes` y `diamantes2` juntos ocupan 3.89 MB!

¿Cómo funciona esto? Bien, `diamantes2` tiene 10 columnas en común con
`diamantes`: no hay necesidad de duplicar los datos, así que ambos data frames
tienen variables en común. Estas variables solo serán copiadas si tu modificas
una de ellas. En el siguiente ejemplo, nosotros modificamos un solo valor en
`diamantes$quilate`. Esto significa que la variable `quilate` no será más
compartida entre dos data frames, y una copia debe ser realizada. El tamaño de
cada data frame no se cambia, pero el tamaño colectivo se incrementa:

```{r}
diamantes$quilate[1] <- NA
pryr::object_size(diamantes)
pryr::object_size(diamantes2)
pryr::object_size(diamantes, diamantes2)
```

(Notar que aquí usamos `pryr::object_size()`, no la versión de `object.size()`
ya precargada. `object.size()` toma un solo objeto así que no puede computar
como los datos son compartidos a través de múltiples objetos.)

### Sobreescribir el original

En vez de crear objetos en cada paso intermedio, podemos sobreescribir el objeto
original:

```{r, eval = FALSE}
foo_foo <- saltar(foo_foo, a_traves_del = bosque)
foo_foo <- recoger(foo_foo, que = ratones_del_campo)
foo_foo <- golpear(foo_foo, en_la = cabeza)
```

Esto es menos tipeo (y menos pensamiento), así que es menos probable que cometas
errores. Sin embargo, hay dos problemas:

1. Depurar es doloroso: si cometes un error vas a necesitar correr de nuevo el
 pipe desde el principio.

1. La repetición de un objeto a medida que es transformado (hemos escrito
 foo_foo 6 veces!) oscurece lo que está siendo cambiado en cada línea.

### Composición de funciones

Otro enfoque es abandonar la asignación y encadenar las llamadas a las funciones
juntas:

```{r, eval = FALSE}
saltar(
 recoger(
 golpear(bla_bla, por_el = bosque),
 arriba = raton_de_campo
 ),
 en = la_cabeza
)
```

Aquí la desventaja es que se debe leer de dentro hacia afuera, de derecha a
izquierda, y que los argumentos terminan separados [dagwood
sandwhich](https://en.wikipedia.org/wiki/Dagwood_sandwich)). En resumen, este
código es difícil leer para un ser humano.

### Uso de pipe

Finalmente, podemos usar pipe:

```{r, eval = FALSE}
foo_foo %>%
 saltar(a_través_del = bosque) %>%
 recoger(arriba = ratones_campo) %>%
 golpear(en = la_cabeza)
```

Esta es mi forma preferida, ya que se enfoca en los verbos, no en los
sustantivos. Puedes leer esta secuencia de composición de funciones como si
fuera un conjunto de acciones imperativas. Foo salta, luego recoge y luego
golpea. La desventaja, por supuesto, es que necesitas estar familiarizado con el
uso de los pipes. Si nunca has visto `%>%` antes, no tendras idea acerca de lo
que realiza el código. Afortunadamente, la mayoría de la gente entiende la idea
fácilmente, así que cuando compartes tu código con otros que no están
familiarizados con los pipes, tu pueden enseñarles facilmente.

El pipe trabaja realizando una "transformación léxica": detrás de escena,
magrittr reensambla el código en el pipe a una forma que funciona por
sobreescritura en un objeto intermedio. Cuando se ejecuta un pipe como el de
arriba, magrittr hace algo como esto:

```{r, eval = FALSE}
mi_pipe <- function(.) {
 . <- saltar(., a_traves_del = bosque)
 . <- recoger(., arriba = ratones_campo)
 golpear(., en = la_cabeza)
}
mi_pipe(foo_foo)
```

Esto significa que un pipe no trabajara para dos clases de funciones:
1. Funciones que usan el entorno actual. Por ejemplo, `asignar()`creará una
 nueva variable con el nombre dado en el entorno actual:

```{r}
assign("x", 10)
x

"x" %>% assign(100)
x
```

El uso de la asignación con el pipe no funcionará porque lo asigna a un entorno
temporario usado por `%>%`. Si quieres usar la asignación con pipe, debes
explicitar el entorno:

```{r}
env <- environment()
"x" %>% assign(100, envir = env)
x
```

Otras funciones con este problema incluyen `get()` y `load()`.

1. Funciones que usan una evaluación perezosa. En R, los argumentos de las
 funciones son solamente computados cuando la función los usa, no antes de
 llamar a la función. El pipe computa cada elemento de a turno, así que no
 puedes confiar en este comportamiento.

Un caso en el cual esto es un problema es el de `tryCatch()`, que te permite
capturar y manejar errores:

```{r, error = TRUE}
tryCatch(stop("!"), error = function(e) "Un error")

stop("!") %>%
 tryCatch(error = function(e) "An error")
```

Hay una cantidad relativa grande de funciones con este comportamiento,
incluyendo a `try()`, `suppressMessages()`, y `suppressWarnings()` en R base.

## Cuándo no usar el pipe

El pipe es una herramienta poderosa, pero no es la única herramienta a tu
disposición, ¡y no soluciona todos los problemas! Los pipes son mayoritariamente
usados para reescribir una secuencia lineal bastante corta de operaciones.
Pienso que deberías buscar otra herramienta cuando:

* Tus pipes son más largos que (digamos) 10 pasos. En ese caso, creamos objetos
 intermedios con nombres significativos. Esto hará la depuración más fácil,
 porque puedes chequear más facilmente los resultados intermedios, y hace más
 simple entender tu código, porque los nombres de las variables pueden ayudar a
 comunicar la intención.
* Tienes múltiples inputs y _outputs_. Si no hay un objeto primario para ser
 transformado, pero sí dos o más objetos siendo combinados juntos, no uses el
 pipe.
* Si estás empezando a pensar acerca de un grafo dirigido con una estructura
 compleja de dependencia. Los pipes son fundamentalmente lineales y usarlos
 para expresar relaciones complejas, típicamente llevarán a un código confuso.

## Otras herramientas de magrittr

Todos los paquetes en tidyverse automaticamente harán `%>%` disponible para ti,
así que normalmente no será necesario carga magrittr explícitamente. De todas
formas, hay otras herramientas útiles dentro de magrittr que podrías querer
utilizar:

* Cuando se trabaja en un pipe más complejo, a veces es útil llamar a una
 función por sus efectos secundarios. Tal vez quieras imprimir el objeto
 actual, o graficarlo, o guardarlo en el disco. Muchas veces, estas funciones
 no devuelven nada, efectivamente terminando el pipe.

Para solucionar este problema, puedes usar el pipe "T". `%T>%`trabaja igual que
`%>%` excepto que este devuelve el lado izquierdo en vez del lado derecho. Se lo
llama "T" porque literalmente tiene la forma de una T.

```{r}
rnorm(100) %>%
 matrix(ncol = 2) %>%
 plot() %>%
 str()

rnorm(100) %>%
 matrix(ncol = 2) %T>%
 plot() %>%
 str()
```

* Si estas trabajando con funciones que no tienen una API basada en data frames
 (ej., tu pasas vectores individuales, no un data frame o expresiones que serán
 evaluadas en el contexto de un data frame), pueden encontrar `%$%` útil. El
 operador explota las variables en un dataframe así que te puedes referir a
 ellos explícitamente. Esto es útil cuando se trabaja con muchas funciones en R
 base:

```{r}
mtautos %$%
 cor(cilindrada, millas)
```

* Para asignaciones, magrittr provee el operador `%<>%` que te permite
 reemplazar el código de la siguiente forma:

```{r, eval = FALSE}
mtautos <- mtautos %>%
 transform(cilindros = cilindros * 2)
```

con

```{r, eval = FALSE}
mtautos %<>% transform(cilindros = cilindros * 2)
```

No soy partidario de este operador porque pienso que una asignación es una
operación especial que siempre debe ser clara cuando sucede. En mi opinión, un
poco de duplicación (ej repetir el nombre de un objeto dos veces) está bien para
lograr hacerlo más explícito.
