# Datos ordenados

## Introducción

> "Todas las familias felices se parecen unas a otras, pero cada familia infeliz lo es a su manera." --– Leo Tolstoy

> "Todos los datos ordenados se parecen unos a otros, pero cada dato desordenado lo es a su manera" --- Hadley Wickham

En este capítulo aprenderás una metodología consistente para organizar datos en R, a esta metodología le llamaremos __tidy data__ (datos ordenados). Llevar tus datos a este formato requiere algo de trabajo previo, sin embargo dicho trabajo tiene retorno positivo en el largo plazo. Una vez que tengas tus datos ordenados y las herramientas para ordenar datos que provee el tidyverse, vas a gastar mucho menos tiempo pasando de una forma de representar datos a otra, permietiéndote destinar más tiempo a las preguntas analíticas.

Este capítulo te dará una introducción práctica a tidy data y las herramientas que provee el paquete __tidyr__. Si desear saber más acerca de la teoría subyacente, puede que te guste el artículo *Tidy Data* publicado en la revista Journal of Statistical Software, <http://www.jstatsoft.org/v59/i10/paper>.

### Prerequisitos

En este capítulo nos enfocaremos en tidyr, un paquete que provee un conjunto de herramientas que te ayudarán a ordenar datos desordenados. tidyr es parte del núcleo del tidyverse.

```{r setup, message = FALSE}
library(tidyverse)
library(datos)
```

## Datos ordenados

Puedes representar la misma información de múltiples formas. El ejemplo a continuación muestra los mismos datos ordenados de cuatro manera distintas. Cada dataset muestra los mismos valores de cuatro variables *pais*, *anio*, *poblacion* y *casos*, pero cada dataset organiza los valores de forma distinta.

```{r}
tabla1
tabla2
tabla3

# Spread across two tibbles
tabla4a # casos
tabla4b # poblacion
```

Todo lo anterior representa los mismos datos subyacentes, pero no es igualmente fácil de usar. Un dataset, el dataset ordenado, es mucho más fácil de trabajar en el tidyverse.

Existen tres reglas interrelacionadas que hacen que un dataset sea ordenado:

1.  Cada variable tiene su propia columna.
1.  Cada observación tiene su propia fila.
1.  Cada valor tiene su propia celda.

La figura \@ref(fig:tidy-structure) muestra estas reglas visualmente.

```{r tidy-structure, echo = FALSE, out.width = "100%", fig.cap = "Following three rules makes a dataset tidy: variables are in columns, observations are in rows, and values are in cells."}
knitr::include_graphics("images/tidy-1.svg")
```

Estas reglas están interrelacionadas ya que es imposible cumplir dos de las tres.
Esta interrelación lleva a un conjunto práctico de instrucciones mucho más simple:

1.  Coloca cada dataset en un tibble.
1.  Coloca cada variable en una columna.

En este ejemplo, solo `tabla1` está ordenado. Es la única representación en que cada columna es una variable.

¿Por qué asegurarse de que los datos están ordenados? Existen dos principales ventajas:

1.  Existe una ventaja general de elegir una forma consistente de almacenar datos. Si tienes     una estructura de datos consistente, es más fácil aprender las herramientas que sirven       con aquello ya que presenta una uniformidad subyacente.
1.  Existe una ventaja específica al situar las variables en las columnas ya que permite que     la naturaleza vectorizada de R brille. Como habrás aprendido en [mutate](#mutate-funs)       y [summary functions](#summary-funs), muchas de las funciones que vienen con R trabajan      con vectores de valores. Esto hace que transformar datos ordenados sea casi natural.

dplyr, ggplot2 y el resto de los paquetes del tidyverse están diseñados para trabajar con datos ordenados. Aquí hay algunos ejemplos de cómo se podría trabajar con `tabla1`.

```{r, out.width = "50%"}
# Calcular tasa por cada 10,000 habitantes
tabla1 %>%
  mutate(tasa = casos / poblacion * 10000)

# Compute casos per anio
tabla1 %>%
  count(anio, wt = casos)

# Visualizar cambios en el tiempo
library(ggplot2)
ggplot(tabla1, aes(anio, casos)) +
  geom_line(aes(group = pais), colour = "grey50") +
  geom_point(aes(colour = pais))
```

### Ejercicios

1.  Usando prosa, describe como las variables y observaciones se organizan en las tablas de      ejemplo.

1.  Calcula la `tasa` en las tablas `tabla2` y `tabla4a` + `tabla4b`.
    Necesitarás las siguientes operaciones:

    1.  Extrae el número de casos de tuberculosis por país y año.
    1.  Extrae la población por país y año.
    1.  Divide los casos por la población y multiplica por 10000.
    1.  Inserta los datos en el lugar adecuado.

    ¿Cuál representación es más fácil de trabajar? ¿Cuál es la más difícil? ¿Por qué?

1.  Recrea el gráfico que muestra el cambio en el número de casos usando la `tabla2` en lugar de la `tabla1`. ¿Qué debes hacer en primera lugar?

## Gather y Spread

Los principios de tidy data parecen tan obvios que te preguntarás si acaso vas a encontrar un dataset que no está ordenado. Desafortunadamente, sin embargo, gran parte de los datos que vas a encontrar están desordenados. Existen dos principales razones para esto:

1. La mayoría de las personas no están familirizadas con los principios de datos ordenados y es difícil derivarlos por cuenta propia a menos que pases _mucho_ tiempo trabajando con datos.

2. Los datos a menudo están organizados para facilitar tareas distintas del análisis. Por ejemplo, los datos se organizan para que su registro sea lo más sencillo posible.

Esto significa que para la mayoría de los análisis, necesitarás ordenar los datos. El primer paso siempre es entender el significado de las variables y observaciones. Esto a veces es fácil, otras veces deberás consultar con quienes crearon el dataset. El segundo paso es resolver uno de los siguientes problemas frecuentes:

1. Una variable se esparce entre varias columnas

1. Una observación se esparce entre múltiples filas.

Típicamente un dataset tiene uno de los problemas, ¡si contiene ambos significa que tienes muy mala suerte! Para solucionar estos problemas necesitarás las dos funciones más importantes de tidyr: `gather()` (reunir) y `spread()` (esparcir).

### Gather

Un problema común se tiene cuando en un dataset los nombres de las columnas no representan nombres de variables, sino que representan los _valores_ de una variable. Tomando el caso de la `tabla4a`: los nombres de las columnas `1999` y `2000` representan los valores de la variable `anio` y cada fila representa dos observaciones en lugar de una.

```{r}
tabla4a
```

Para ordenar un dataset como este necesitamos contraer (__gather__) tales columnas en un nuevo par de variables. Para describir dicha operación necesitamos tres parámetros:

* El conjunto de columnas que representan valores y no variables. En este ejemplo son las columnas `1999` y `2000`.

* El nombre de la variable cuyos valores forman los nombres de las columnas. Llamaremos a esto `key` (llave) y en este caso corresponde a `anio`.

* El nombre de la variable cuyos valores se esparcen por las celdas. Llamaremos a esto `value` (valor) y en este caso corresponde al número de `casos`.

Juntando estos parámetros se puede realizar una llamada a `gather()`:

```{r}
tabla4a %>%
  gather(`1999`, `2000`, key = "anio", value = "casos")
```

Las columnas a contraer quedan seleccionadas siguiendo el estilo de notación de `dplyr::select()`. En este caso hay dos columnas, por lo que las listamos individualmente. Nota que "1999" y "2000" son nombres no-sintáxicos (debido a que no comienzan con una letra) por lo que los escribimos con __backtick__. Para refrescar tu memoria respecto de la selección de columnas, consulta [select](#select).

```{r tidy-gather, echo = FALSE, out.width = "100%", fig.cap = "Gathering `tabla4` into a tidy form."}
knitr::include_graphics("images/tidy-9.svg")
```

En el resultado final, las columnas reunidas se eliminan y obtenemos la nuevas variables `key` y `value`. De otro modo, la relacién entre las variables originales se mantiene. Visualmente, esto se observa en la Figura \@ref(fig:tidy-gather). Podemos usar `gather()` para ordenar `tabla4b` de modo similar. La única diferencia es la variable almacenada en los valores de las celdas:

```{r}
tabla4b %>%
  gather(`1999`, `2000`, key = "anio", value = "poblacion")
```

Para combinar las versiones ordenadas de `tabla4a` y `tabla4b` en un único tibble, necesitamos usar `dplyr::left_join()`, función que aprenderás en [datos relacionales].

```{r}
tidy4a <- tabla4a %>%
  gather(`1999`, `2000`, key = "anio", value = "casos")

tidy4b <- tabla4b %>%
  gather(`1999`, `2000`, key = "anio", value = "poblacion")

left_join(tidy4a, tidy4b)
```

### Spread

Extender (__spread__) es lo opuesto de __gather__. Lo usas cuando una observación aparece en múltiples filas. Por ejemplo, toma la tabla `tabla2`: una observación 

You use it when an observation is scattered across multiple rows. For example, take `tabla2`: una observación es un país en un año, pero cada observación se reparte entre dos filas.

```{r}
tabla2
```

Para ordenar esto, primero analiza la representación de un modo similar a cómo se haría con `gather()`. Esta vez, sin embargo, necesitamos únicamente dos parámetros:


* La columna que contiene los nombres de las variables, la columna `key`. En este caso corresponde a `tipo`.

* La columna que contiene valores de múltiples variables, la columna `value`. En este caso corresponde a `cuenta`.

Una vez resuelto esto, podemos usar `spread()`, como se muestra programáticamente abajo y visualmente en la Figura \@ref(fig:tidy-spread).

```{r}
tabla2 %>%
  spread(key = tipo, value = cuenta)
```

```{r tidy-spread, echo = FALSE, out.width = "100%", fig.cap = "Spreading `tabla2` makes it tidy"}
knitr::include_graphics("images/tidy-8.svg")
```

Como te habrás dado cuenta a partir de los argumentos comunes `key` y `value`, `gather()` y `spread()` son complementarios. `gather()` genera tablas estrechas y largas, `spread()` genera tablas anchas y cortas.

### Ejercicios

1.  ¿Por qué `gather()` y `spread()` no son perfectamente simétricas?
    Observa cuidadosamente el siguiente ejemplo:

```{r, eval = FALSE}
  stocks <- tibble(
    anio = c(2015, 2015, 2016, 2016),
    semestre = c(1, 2, 1, 2),
    retorno = c(1.88, 0.59, 0.92, 0.17)
  )
  stocks %>%
    spread(anio, retorno) %>%
    gather("anio", "retorno", `2015`:`2016`)
```

    (Hint: observa los tipos de variables y piensa en los nombres de las columnas)

    Tanto `spread()` como `gather()` tienen el argumento `convert` (convertir). ¿Qué hace dich argumento?

1.  ¿Por qué falla el siguiente código?

```{r, error = TRUE}
tabla4a %>%
  gather(1999, 2000, key = "anio", value = "casos")
```

1.  ¿Por qué no se puede extender la siguiente tabla? ¿Cómo agregarias una nueva columna para resolver el problema?

```{r}
personas <- tribble(
  ~ nombre, ~ llave, ~ valor,
  #-----------------|--------|------
  "Phillip Woods", "age", 45,
  "Phillip Woods", "height", 186,
  "Phillip Woods", "age", 50,
  "Jessica Cordero", "age", 37,
  "Jessica Cordero", "height", 156
)
```

1.  Ordena la siguiente tabla. ¿Necesitas extenderla o contraerla? ¿Cuáles son las variables?

```{r}
embarazo <- tribble(
  ~ embarazo, ~ hombre, ~ mujer,
  "yes", NA, 10,
  "no", 20, 12
)
```

## Separar y unir

Hasta ahora has aprendido a ordenar las tablas `tabla2` y `tabla4`, pero no la `tabla3` que tiene un problema diferente: contiene una columna (`tasa`) la cual contiene dos variables (`casos` y `poblacion`). Para solucionar este problema, necesitamos la función `separate()` (separar), También aprenderás acerca del complemento de `separate()`: `unite()` (unir), la cual se usa en los casos en que una única variable se reparte en varias columnas.

### Separar

`separate()`divide una columna en varias columnas, dividiendo de acuerdo a la posición de un caracter separador. Tomando la `tabla3`:

```{r}
tabla3
```

La columna `tasa` contiene las variables `casos` y `poblacion`,necesitamos dividir esto en dos variables. `separate()` toma el nombre de la columna a separar y el nombre de las columnas a donde irá el resultado, tal como se muestra en la Figura \@ref(fig:tidy-separate) y el código a continuación.

```{r}
tabla3 %>%
  separate(tasa, into = c("casos", "poblacion"))
```

```{r tidy-separate, echo = FALSE, out.width = "75%", fig.cap = "Separating `tabla3` makes it tidy"}
knitr::include_graphics("images/tidy-17.svg")
```

Por defecto, `separate()` dividirá una columna donde aparezca un caracter no no alfanumérico (i.e. un caracter que no es un número o letra). Por ejemplo, en el siguiente código, `separate()` divide los valores de `tasa` donde aparece el caracter __slash__. Si deseas usar un caracter específico para separar una columna, puedes especificarlo en el argumento `sep` de `separate()`. Por ejemplo, lo anterior se puede re-escribir del siguiente modo:

```{r eval = FALSE}
tabla3 %>%
  separate(tasa, into = c("casos", "poblacion"), sep = "/")
```

(Formalmente, `sep` es una expresión regular y aprenderás más sobre esto en [strings].)

Mira atentamente los tipos de columna: notarás que `casos` y `poblacion` son columnas de tipo caracter. Este es el comportamiento por defecto en `separate()`: preserva el tipo de columna. Aquí, sin embargo, no es muy útil ya que se trata de números. Podemos pedir `separate()` a separate que intente convertir a un tipo más adecuado usando `convert = TRUE`:

```{r}
tabla3 %>%
  separate(tasa, into = c("casos", "poblacion"), convert = TRUE)
```

También puedes pasar un vector de enteros a `sep`. `separate()` interpreta los enteros como las posiciones donde dividir. Los valores positivos comienzan en 1 al extremo izquierdo de las cadenas de texto; los valores negativos comienzan en -1 al extremo derecho de las cadena de texto. Cuando uses enteros para separar cadenas de textos, el largo de `sep` debe ser uno menos que el número de nombres en `into`.

Puedes usar este arreglo para separar los últimos dos dígitos de cada año. Esto deja los datos menos ordenados, pero es útil en otros casos, como se verá más adelante.

```{r}
tabla3 %>%
  separate(anio, into = c("siglo", "anio"), sep = 2)
```

### Unir

`unite()` es el inverso de `separate()`: combina múltiples columnas en una única columna. Necesitarás esta función con mucha menos frecuencia que `separate()`, pero aún así es una buena herramienta a tener en el bolsillo trasero.

```{r tidy-unite, echo = FALSE, out.width = "75%", fig.cap = "Uniting `tabla5` makes it tidy"}
knitr::include_graphics("images/tidy-18.svg")
```

Podemos usar `unite()` para unir las columnas *siglo* y *anio* creadas en el ejemplo anterior. Los datos están guardados en `tidyr::tabla5`. `unite()` toma un data frame, el nombre de la nueva variable a crear, y un conjunto de columnas a combinar, las que se especifican siguiendo el estilo de la función `dplyr::select()`:

```{r}
tabla5 %>%
  unite(new, siglo, anio)
```

En este caso también necesitamos el arguento `sep`. El separador por defecto es el guión bajo (`_`) entre los valores de las distintas columnas. Si no queremos una separación usamos `""`:

```{r}
tabla5 %>%
  unite(new, siglo, anio, sep = "")
```

### Exercises

1.  ¿Qué hacen los argumentos `extra` y `fill` en `separate()`?
    Experimenta con las diversas opciones a partir de los siguientes datasets de ejemplo.

    ```{r, eval = FALSE}
tibble(x = c("a,b,c", "d,e,f,g", "h,i,j")) %>%
  separate(x, c("one", "two", "three"))

tibble(x = c("a,b,c", "d,e", "f,g,i")) %>%
  separate(x, c("one", "two", "three"))
    ```

1.  Tanto `unite()` como `separate()` tienen un argumento `remove`. ¿Qué es lo que hace? 
¿Por qué lo dejarías en `FALSE`?

1.  Compara y contrasta `separate()` y `extract()`. ¿Por qué existen tres variaciones de 
separación (por posición, separador y grupos), pero solo una forma de unir?

## Valores perdidos

Changing the representation of a dataset brings up an important subtlety of missing values. Surprisingly, a value can be missing in one of two possible ways:

* __Explicitly__, i.e. flagged with `NA`.
* __Implicitly__, i.e. simply not present in the data.

Let's illustrate this idea with a very simple data set:

```{r}
stocks <- tibble(
  anio = c(2015, 2015, 2015, 2015, 2016, 2016, 2016),
  qtr = c(1, 2, 3, 4, 2, 3, 4),
  return = c(1.88, 0.59, 0.35, NA, 0.92, 0.17, 2.66)
)
```

There are two missing values in this dataset:

* The return for the fourth quarter of 2015 is explicitly missing, because
  the cell where its value should be instead contains `NA`.

* The return for the first quarter of 2016 is implicitly missing, because it
  simply does not appear in the dataset.

One way to think about the difference is with this Zen-like koan: An explicit missing value is the presence of an absence; an implicit missing value is the absence of a presence.

The way that a dataset is represented can make implicit values explicit. For example, we can make the implicit missing value explicit by putting anios in the columns:

```{r}
stocks %>%
  spread(anio, return)
```

Because these explicit missing values may not be important in other representations of the data, you can set `na.rm = TRUE` in `gather()` to turn explicit missing values implicit:

```{r}
stocks %>%
  spread(anio, return) %>%
  gather(anio, return, `2015`:`2016`, na.rm = TRUE)
```

Another important tool for making missing values explicit in tidy data is `complete()`:

```{r}
stocks %>%
  complete(anio, qtr)
```

`complete()` takes a set of columns, and finds all unique combinations. It then ensures the original dataset contains all those values, filling in explicit `NA`s where necessary.

There's one other important tool that you should know for working with missing values. Sometimes when a data source has primarily been used for data entry, missing values indicate that the previous value should be carried forward:

```{r}
treatment <- tribble(
  ~ person, ~ treatment, ~ response,
  "Derrick Whitmore", 1, 7,
  NA, 2, 10,
  NA, 3, 9,
  "Katherine Burke", 1, 4
)
```

You can fill in these missing values with `fill()`. It takes a set of columns where you want missing values to be replaced by the most recent non-missing value (sometimes called last observation carried forward).

```{r}
treatment %>%
  fill(person)
```

### Exercises

1.  Compare and contrast the `fill` arguments to `spread()` and `complete()`.

1.  What does the direction argument to `fill()` do?

## Case Study

To finish off the chapter, let's pull together everything you've learned to tackle a realistic data tidying problem. The `tidyr::who` dataset contains tuberculosis (TB) casos broken down by anio, pais, age, gender, and diagnosis method. The data comes from the *2014 World Health Organization Global Tuberculosis Report*, available at <http://www.who.int/tb/pais/data/download/en/>.

There's a wealth of epidemiological information in this dataset, but it's challenging to work with the data in the form that it's provided:

```{r}
who
```

This is a very typical real-life example dataset. It contains redundant columns, odd variable codes, and many missing values. In short, `who` is messy, and we'll need multiple steps to tidy it. Like dplyr, tidyr is designed so that each function does one thing well. That means in real-life situations you'll usually need to string together multiple verbs into a pipeline.

The best place to start is almost always to gather together the columns that are not variables. Let's have a look at what we've got:

* It looks like `pais`, `iso2`, and `iso3` are three variables that
  redundantly specify the pais.

* `anio` is clearly also a variable.

* We don't know what all the other columns are yet, but given the structure
  in the variable names (e.g. `new_sp_m014`, `new_ep_m014`, `new_ep_f014`)
  these are likely to be values, not variables.

So we need to gather together all the columns from `new_sp_m014` to `newrel_f65`. We don't know what those values represent yet, so we'll give them the generic name `"key"`. We know the cells represent the count of casos, so we'll use the variable `casos`. There are a lot of missing values in the current representation, so for now we'll use `na.rm` just so we can focus on the values that are present.

```{r}
who1 <- who %>%
  gather(new_sp_m014:newrel_f65, key = "key", value = "casos", na.rm = TRUE)
who1
```

We can get some hint of the structure of the values in the new `key` column by counting them:

```{r}
who1 %>%
  count(key)
```

You might be able to parse this out by yourself with a little thought and some experimentation, but luckily we have the data dictionary handy. It tells us:

1.  The first three letters of each column denote whether the column
    contains new or old casos of TB. In this dataset, each column contains
    new casos.

1.  The next two letters describe the tipo of TB:

    *   `rel` stands for casos of relapse
    *   `ep` stands for casos of extrapulmonary TB
    *   `sn` stands for casos of pulmonary TB that could not be diagnosed by
        a pulmonary smear (smear negative)
    *   `sp` stands for casos of pulmonary TB that could be diagnosed be
        a pulmonary smear (smear positive)

3.  The sixth letter gives the sex of TB patients. The dataset groups
    casos by males (`m`) and females (`f`).

4.  The remaining numbers gives the age group. The dataset groups casos into
    seven age groups:

    * `014` = 0 -- 14 anios old
    * `1524` = 15 -- 24 anios old
    * `2534` = 25 -- 34 anios old
    * `3544` = 35 -- 44 anios old
    * `4554` = 45 -- 54 anios old
    * `5564` = 55 -- 64 anios old
    * `65` = 65 or older

We need to make a minor fix to the format of the column names: unfortunately the names are slightly inconsistent because instead of `new_rel` we have `newrel` (it's hard to spot this here but if you don't fix it we'll get errors in subsequent steps). You'll learn about `str_replace()` in [strings], but the basic idea is pretty simple: replace the characters "newrel" with "new_rel". This makes all variable names consistent.

```{r}
who2 <- who1 %>%
  mutate(key = stringr::str_replace(key, "newrel", "new_rel"))
who2
```

We can separate the values in each code with two passes of `separate()`. The first pass will split the codes at each underscore.

```{r}
who3 <- who2 %>%
  separate(key, c("new", "tipo", "sexage"), sep = "_")
who3
```

Then we might as well drop the `new` column because it's constant in this dataset. While we're dropping columns, let's also drop `iso2` and `iso3` since they're redundant.

```{r}
who3 %>%
  count(new)
who4 <- who3 %>%
  select(-new, -iso2, -iso3)
```

Next we'll separate `sexage` into `sex` and `age` by splitting after the first character:

```{r}
who5 <- who4 %>%
  separate(sexage, c("sex", "age"), sep = 1)
who5
```

The `who` dataset is now tidy!

I've shown you the code a piece at a time, assigning each interim result to a new variable. This typically isn't how you'd work interactively. Instead, you'd gradually build up a complex pipe:

```{r, results = "hide"}
who %>%
  gather(key, value, new_sp_m014:newrel_f65, na.rm = TRUE) %>%
  mutate(key = stringr::str_replace(key, "newrel", "new_rel")) %>%
  separate(key, c("new", "var", "sexage")) %>%
  select(-new, -iso2, -iso3) %>%
  separate(sexage, c("sex", "age"), sep = 1)
```

### Exercises

1.  In this case study I set `na.rm = TRUE` just to make it easier to
    check that we had the correct values. Is this reasonable? Think about
    how missing values are represented in this dataset. Are there implicit
    missing values? What's the difference between an `NA` and zero?

1.  What happens if you neglect the `mutate()` step?
    (`mutate(key = stringr::str_replace(key, "newrel", "new_rel"))`)

1.  I claimed that `iso2` and `iso3` were redundant with `pais`.
    Confirm this claim.

1.  For each pais, anio, and sex compute the total number of casos of
    TB. Make an informative visualisation of the data.

## Non-tidy data

Before we continue on to other topics, it's worth talking briefly about non-tidy data. Earlier in the chapter, I used the pejorative term "messy" to refer to non-tidy data. That's an oversimplification: there are lots of useful and well-founded data structures that are not tidy data. There are two main reasons to use other data structures:

* Alternative representations may have substantial performance or space
  advantages.

* Specialised fields have evolved their own conventions for storing data
  that may be quite different to the conventions of  tidy data.

Either of these reasons means you'll need something other than a tibble (or data frame). If your data does fit naturally into a rectangular structure composed of observations and variables, I think tidy data should be your default choice. But there are good reasons to use other structures; tidy data is not the only way.

If you'd like to learn more about non-tidy data, I'd highly recommend this thoughtful blog post by Jeff Leek: <http://simplystatistics.org/2016/02/17/non-tidy-data/>
